臺灣高等法院刑事判決　　　　　　　　100年度上易字第280號
上　訴　人　臺灣基隆地方法院檢察署檢察官
被　　　告　劉世雄
選任辯護人　李克廉律師
上列上訴人因被告詐欺案件，不服臺灣基隆地方法院99年度簡上
字第158號，中華民國99年12月15日第一審判決（聲請簡易處刑
案號：臺灣基隆地方法院檢察署99年度偵字第421號、第695號、
第731號，移送併辦案號：臺灣基隆地方法院檢察署99年度偵字
第885號、第1507號、第5443號、臺灣嘉義地方法院檢察署99年
度偵字第417號），提起上訴，本院判決如下：
    主  文
上訴駁回。
    理  由
一、本案經本院審理結果，認第一審以不能證明被告劉世雄犯罪
    ，而諭知無罪之判決，經核並無違誤，應予維持，並引用第
    一審判決書記載之理由（如附件）。
二、檢察官上訴意旨雖以：(一)在金融機構開設帳戶，請領存摺及
    金融卡，係針對個人身分之社會信用而予以資金流通，具有
    強烈之屬人性格，而金融帳戶作為個人理財之工具，申請開
    設並無任何特殊限制，除一般民眾皆得以存入最低開戶金額
    之方式申請取得，一人同時或異時在各別金融機構申請數個
    存款帳戶使用概無不可，其申辦手續亦極為簡便，此實屬眾
    所周知之事，則按諸常人社會經驗，苟遇不熟識者委以自己
    名義申請帳戶，無論其所恃以蒐集、徵求金融帳戶使用之名
    目為何，提供帳戶者對於該等帳戶是否係供合法使用，絕無
    不起疑心之理。況且，金融帳戶事關個人財產權益之保障，
    具有高度專有性，非本人或與本人甚為親密者，實難認有何
    得以「自由流通使用（即任意有對價或無對價交付不熟識者
    使用）」之理，一般人亦應有妥為保管及防止他人任意使用
    之認識，縱情況特殊致偶需交付他人使用，亦必深入瞭解其
    用途，俾免該等專有物品被不明人士利用或恃之為與財產有
    關之犯罪工具，並期杜絕自己金融帳戶存款遭他人冒領之風
    險，此實為吾人按諸生活認知所極易體察之常識。是倘無正
    當理由而徵求他人提供金融帳戶，客觀上顯然已可預見該人
    之犯罪意圖，係為恃以供某筆資金之存入、提領，且寓有隱
    暪該筆資金存入暨提領過程之意。參以今日社會，利用手機
    簡訊寄送得獎通知，乃至謊稱其信用卡遭人盜刷、個人資料
    遭人盜用、現金遭人盜領、電信費用欠繳、個人金融帳戶業
    遭指定「分期轉帳扣款」、個人金融帳戶業遭歹徒利用，甚
    或利用網路刊載不實交友（援交）訊息、於拍賣網頁上刊載
    不實物品標售訊息，以遂其詐欺取財目的等詐騙案件頻傳；
    「詐騙集團」利用大量徵求他人金融帳戶（俗稱人頭戶）之
    方式，遂其順利領取因詐欺所得贓款暨阻斷（或阻撓）查緝
    人員對渠等身分追查之目的者，復迭經新聞媒體披露在案，
    是就令提供者在提供金融帳戶予「詐騙集團」使用之初，其
    主觀尚無「必然引發該詐騙集團萌生恃以實施詐欺犯罪」之
    確信，然衡諸常情及提供者智識暨社會經驗，一般人對於「
    提供自己帳戶予他人使用，可能足以使『該他人及與之有犯
    意聯絡者』恃以實施詐欺犯罪」乙節，理當有所預見，且關
    此主觀上之預見，亦不因提供者託稱「找工作所需」云云即
    得解免。(二)一般金融卡用途，除可查詢帳戶餘額及「轉帳」
    （繳款）外，最直接且最多數之用途，即為「提款」。惟無
    論「轉帳」或「提款」，均係將自己帳戶內金額「轉出」或
    「提出」。他人或其他帳戶之金錢欲轉入、存入，僅需帳戶
    帳號及所有人戶名資料即可，無需使用金融卡原本，更無需
    知悉金融卡密碼，薪資轉帳亦同。是縱為薪資轉帳，提供存
    摺影本或告以帳號即足；此外，金融帳戶如未被凍結，如非
    信用不良，容有存、提款等功能，即無有何再須以提款卡原
    本即密碼「測試信用」、「測試身分」之理，此亦係一般人
    均具有之社會知識與生活經驗，無須受有何高等教育或有何
    特別之社會歷練，即為吾人所通曉之當然道理。(三)無論何種
    工作，均無須提供提款卡及密碼，以供徵信或薪資轉帳之用
    ，已為一般人所深知之「常識」；被告因積欠卡債、房貸，
    信用不良，其自有及其妻之金融帳戶，如有款項轉、存入，
    會遭銀行查扣，故均無法使用，僅其女劉欣郁之帳戶堪為使
    用，業據被告自承在卷；是被告及被告家人原先使用之金融
    帳戶，並不算少數，足證被告對提款卡之用途，知之甚明；
    且被告為40歲之成年人，曾從事施工工人、計程車司機之職
    業，已有豐富之工作經驗與社會閱歷，足認被告智識、經驗
    與一般「常人」無異。是本件未見被告有何「年紀尚輕」或
    「社會經驗不足」之依據。(四)被告於99年1月23日在台北縣
    （新北市）政府警察局永和分局應警詢時，供稱將前開劉欣
    郁郵局帳戶提款卡及密碼交給自稱「馬經理」之男子，因為
    要「應徵工作」及「借錢」等語；其於同年月27日在新莊分
    局應詢時，亦供稱：98年11月間應徵司機工作，於當日15時
    許，與自稱「馬經理」之男子，約在基隆市○○路自來水公
    司門口前見面，當時拿駕照、身分證及存摺「影本」給該名
    自稱「馬經理」之男子，該人說要回去審核，當天晚上通過
    審核後，當日即可上班。嗣於當天晚上「馬經理」即回電稱
    可以上班，伊因為需繳納房貸關係，跟「馬經理」表示要先
    借錢，於是與「馬經理」又約在當日晚上6時許，在同一地
    點路邊見面，當時「馬經理」表示要匯錢給伊，需要伊提供
    提款卡，因此伊將提款卡交付給「馬經理」，但交付後，「
    馬經理」就沒有消息了等語；是被告提供提款卡之原因，並
    非相信對方是作為「徵信」或「薪資轉帳」，是為「借錢」
    「應急」（繳交房貸），故此亦足證被告並非「應徵工作」
    因而「受騙」。(五)被告所交付予「馬經理」之劉欣郁郵局
    帳戶內，於各該被害人受詐欺集團詐騙而轉帳、匯款至該帳
    戶前，僅剩新台幣（下同）44元，有前開帳戶交易明細資料
    附卷可佐；參以被告自承「以為那個帳戶裡面又沒有錢，給
    別人也沒關係」、「想說（帳戶）裡面沒有錢，就給他（馬
    經理）」；是被告已有縱然對方可能係詐騙集團，非真正有
    雇用之意，其提供帳戶予他人，本身亦無損失之認知。且被
    告應知其帳戶內有存款，帳戶足堪使用，無庸如來歷不明之
    徵人者所述，提供帳戶以供測試信用；另被告亦於同次偵訊
    時陳稱以往應徵工作，僅交付帳戶存摺、駕照影本即可，無
    須交付提款卡及密碼，是被告亦應知應徵工作需交付提款卡
    以供薪資轉帳一情，應屬詐騙，惟被告仍抱持縱為詐騙，反
    正自身並無損失，反之，可獲得工作或借得金錢以因應到期
    之房貸之心態，而仍予以提供，是被告應有對方是專為收取
    金融卡以供款項匯入之「預知」與「認識」。(六)報上之徵人
    廣告，僅能證明被告起初確實有應徵工作之意，然無法遽行
    推論被告依求職廣告電話撥打後，被告對詐騙集團成員所說
    「徵信」、「薪資轉帳」等種種不合常理之工作內容、方式
    ，未有懷疑而確係被騙。本件所有報上刊登之徵人廣告，均
    僅刊登聯絡電話及工作性質，無任何公司地點之記載，係屬
    詐騙集團間接徵購帳戶資料之廣告，雖無疑義；惟被告與該
    集團之人聯絡後，仍予以提供金融卡及密碼，是否果為「受
    騙」？是否毫無對方係詐騙集團徵求帳戶之認知？此種主觀
    意思，仍應視客觀情狀、經驗法則而斷，如僅以被告所提報
    紙，刊登有徵人及電話之訊息，及被告確有撥打報上刊登之
    電話，即遽行認定被告交付提款卡係因應徵工作，兼以認定
    係因受騙而交付，並無憑據。又近年因政府大力宣導，詐騙
    集團已不易由早期直接在報上刊登「收購」、「承租」或「
    徵求」「郵銀簿、帳戶」而取得帳戶資料；然詐騙集團不敢
    直接、明目張膽於報上刊登收購帳戶之廣告，改以工作徵人
    或貸款為幌，待求職者、需貸款者詢問時，要求先提供帳戶
    金融卡及密碼，即改以間接方式徵求帳戶資料時，提供帳戶
    者與詐騙集團間之連繫過程，既無從知曉，則遽以報上確有
    刊登廣告，或被告確實有依報上刊登之電話撥打，即逕行推
    論被告所辯依工作受騙提供帳戶之詞為真，實嫌速斷。本件
    被告既具相當社會知識與工作經驗，又知悉金融卡主要用途
    ，且帳戶內無餘額，提供亦無損失，並且於大馬路邊交付重
    要之帳戶資料，又對對方公司地點、名稱毫無所悉，如此不
    合常理、荒謬之至之求職過程，如謂被告絲毫未曾起疑對方
    係詐騙集團，殊難想像；且如被告所辯，被告既急於尋找另
    一份工作兼差，並且向「馬經理」借錢以支付房貸貸款，以
    免房子遭銀行查封，被告應於交付後，積極聯絡上班時間，
    惟依被告通聯紀錄顯示，被告除於98年11月24日（應係應徵
    交付提款卡當日），有3次聯絡記錄，嗣於同年月27日、28
    日，各有2次聯絡記錄外，即未再聯絡詢問，是依被告電話
    之通聯紀錄，僅能證明被告有與詐騙集團聯絡見面交付金融
    卡之事實，無法逕行推論被告係應徵工作「受騙」而交付金
    融卡。(七)刑法上之故意，非僅指直接故意，尚包含間接故意
    （未必故意）；所謂「間接故意」係指行為人對於構成犯罪
    事實，「預見」其發生，而其發生並不違反其本意者而言（
    刑法第13條第2項）；另幫助犯之成立以行為人主觀上認識
    被幫助者正欲從事犯罪或係正在從事犯罪，且該犯罪有既遂
    之可能，而其行為足以幫助他人實現構成要件者，即具有幫
    助故意，並不以行為人確知被幫助者係犯何罪名為必要（惟
    仍需在幫助犯罪之共同認識範圍內）。又刑法詐欺罪雖不處
    罰過失，然「有認識過失」與「未必故意」，二者對犯罪事
    實之發生，均「已有預見」，區別在於「有認識過失」者，
    乃「確信」該事實不會發生，而「未必故意」者，則對於事
    實之發生，抱持縱使發生亦「不在意」、「無所謂」之態度
    。本案被告於有違工作常情之情形下，提供金融帳戶，已足
    使一般人產生懷疑，又依被告年齡、工作經驗與社會常識，
    應知無需提供密碼與金融卡，以供測試或他人金錢轉入，是
    被告對收取帳戶資料者可能係詐騙集團成員，應有預見，惟
    仍因急需借錢或額外收入，竟抱有縱為詐騙集團詐騙帳戶，
    反正帳戶內已無餘額，並無損失之心態，而於可預見之情況
    下，仍予以提供，是被告應有幫助詐欺之預見可能性，且亦
    有認知無疑。(八)被告雖不若偵辦犯罪之警、調或檢察官，有
    較高之警覺性及職業敏感度，但被告亦非智識淺薄或年稚幼
    童，其所具有之生活知識與社會經驗，亦絕不亞於一般通常
    智識之人，是謂其毫無任何懷疑與預見，殊難想像。且因工
    作提供金融帳戶之提款卡與密碼者，與單純因詐騙集團實施
    電話詐騙而受騙損失財物之受害人不同，不可相為比擬。因
    為單純財物受騙之被害人，其詐騙集團之所以得逞，或因詐
    騙集團已掌握被害人身分資料，甚而購物、就醫等生活紀錄
    ，詐騙集團對被害人資料，瞭若指掌，甚而更進一步偽造幾
    可亂真之證件、冒充員警、公家機關、檢察官、書記官等公
    務員身分，使被害民眾信以為真。觀詐欺集團詐騙金錢手法
    ，或因牢牢掌控被害人身家資料，或因被害人對司法程序一
    無所悉，因不瞭解而無法得知詐騙集團詐騙手段，故縱經政
    府大力宣導，被害者受騙之訊息仍層出不窮，無法根絕。縱
    言之，係因民眾資料為詐騙集團得悉掌控，及不瞭解政府機
    關作業流程或司法程序所致。然一般金融帳戶提款卡及密碼
    之使用及薪資轉帳之方式，為吾人所知悉，且求職應徵之一
    般過程，亦為通識，一般情形均僅提供履歷表，學、經歷相
    關證明僅可，何需交付提款卡且又告以密碼。是因工作提供
    帳戶與單純受騙轉帳、匯款或親自提領現金之被害人情形不
    同，前者是對一般人均有認知之生活經驗，後者則非通常一
    般人日常生活可知。是依被告智識、社會經驗與前後求職過
    程，原審諭知被告無罪判決，尚與事理、經驗事理有違，難
    認妥適，請撤銷原判決，另為適法判決云云。惟查：(一)被告
    為40歲之成年人，曾從事施工工人、計程車司機，具相當工
    作經驗與社會閱歷。且新聞媒體亦迭宣導勿任意將帳戶資料
    交予他人。被告就不應任意交付帳戶提款卡、密碼予他人，
    避免被利用為財產犯罪乙節，固難諉為不知。惟被告是否會
    受詐騙而交付帳戶提款卡、密碼予他人，仍應依具體情況認
    定之，不能因被告具相當工作經驗與社會閱歷，且新聞媒體
    迭有宣導，即認被告不可能受騙交付帳戶提款卡、密碼予他
    人。觀諸被告提出之亞太電信明細帳單（見原審99年度簡上
    字第158號卷第27頁），被告所申辦之0000000000號行動電
    話門號，於98年11月24日（3次）、27日（2次）、28日（2
    次），確有與其所供求職廣告所載之0000000000行動電話聯
    繫之記錄，且核與被告提出未載明報別及日期之廣告（附於
    原審99年度簡上字第158號卷證物袋內，內容為：海麗華商
    務會館，接送司機，薪優，待遇佳，享勞建保、月休8天，
    男女不拘，兼職可，0000000000）、98年12月25日自由時報
    分類廣告（附於原審99年度簡上字第158號卷證物袋內，內
    容為：綠灣養生館，外勤司機，接送司機，薪優，待遇佳，
    享勞建保、免備車，月休8天，男女不拘，兼職可，0000000
    000）、99年1月13日、16日及20日自由時報分類廣告（見原
    審99年度簡上字第158號卷第28至30頁，內容為：康帝時尚
    俱樂部，接送人員，當日領薪，無經驗可，月休8天，享勞
    健保，加年終獎金，0000000000）、99年2月24日、25日、2
    6日、27日、3月3日、11日自由時報分類廣告（見原審99年
    度簡上字第158號卷第31至35頁及原審證物袋，內容為：左
    岸休閒會館，外勤司機，底薪優，待遇佳，當日現領，男女
    不拘，0000000000）、99年3月15日、20日自由時報分類廣
    告（見原審99年度簡上字第158號卷第36至37頁及原審證物
    袋，內容為：永利車行，接送人員，薪優，獎金高，無經驗
    可，備汽照，男女不拘，享勞健保，可立即上班優先，0000
    000000）等求職廣告所載聯絡電話相符。參以，案外人陳丞
    世、蔡文達、徐文德、楊道及陳俊吉等人均同因觀看自由
    時報應徵司機之分類廣告，與報載0000000000行動電話持用
    人聯繫，因而受騙交出帳戶資料等情，有臺灣臺北地方法院
    檢察署檢察官99年度偵字第2283號、臺灣板橋地方法院檢察
    署檢察官99年度偵字第5613號、臺灣基隆地方法院檢察署檢
    察官99年度偵字第1926號、臺灣桃園地方法院檢察署檢察官
    99年度偵字第12282號、臺灣屏東地方法院檢察署檢察官99
    年度偵字第4899號不起訴處分書各在卷可考（見原審99年度
    簡上字第158號卷第86至95頁）。被告辯稱其係看報紙找工
    作，因受「馬經理」詐騙而交付系爭帳戶提款卡及提款密碼
    ，洵非無據。(二)被告於警詢時所供交付系爭帳戶提款卡及密
    碼予「馬經理」之原因除「應徵工作」外，固包括「借錢繳
    納房貸」。惟被告向「馬經理」借錢繳納房貸，係因「馬經
    理」告知其可以上班，始基於員工之身分向「馬經理」借錢
    週轉，非以交付系爭帳戶提款卡及密碼作為借款之代價，尚
    難憑此即認被告非因「應徵工作」而受騙。(三)系爭郵局帳戶
    於各該被害人受詐欺集團詐騙而轉帳、匯款至該帳前，固僅
    餘44元。被告復自承系爭帳戶裡面沒錢，給別人也沒關係
    等語。惟被告未保留相當金錢於系爭帳戶內，或為防範遭「
    馬經理」盜領存款，尚難據此推斷被告係基於縱遭「馬經理
    」利用系爭帳戶詐騙他人亦在所不惜之心態，交付提款卡及
    密碼予「馬經理」使用。(四)綜上所述，本件尚乏積極證據足
    認被告確具幫助他人詐欺取財之不確定故意，要難以幫助詐
    欺罪相繩。此外，復查無其他積極證據足資證明被告涉有幫
    助詐欺之犯行。原審認不能證明被告犯罪，對被告諭知無罪
    判決，核無違誤。檢察官上訴意旨猶執前詞指摘原判決不當
    ，請求撤銷改判，難認有理，應予駁回。
據上論斷，應依刑事訴訟法第373條、第368條，判決如主文。
本案經檢察官陳國鳴到庭執行職務。
中    華    民    國    100    年    4     月     7     日
                  刑事第七庭   審判長法  官  陳憲裕
                                     法  官  游紅桃
                                     法  官  楊智勝
以上正本證明與原本無異。
不得上訴。
                                     書記官  林桂玉
中    華    民    國    100    年    4     月    11     日